---
title: "MODELAGEM DA VARIÁVEL ORDINAL COM EFEITO ALEATÓRIO:"
subtitle: "Comparação entre as abordagens de regressão linear e regressão logística ordinal em um estudo de caso."
author: "ELIANA CARDOSO GONÇALVES"
author-upper: "ELIANA CARDOSO GONÇALVES"
#registration_number: "2021035292"
institution: "UNIVERSIDADE FEDERAL DE MINAS GERAIS"
setor: "INSTITUTO DE CIÊNCIAS EXATAS"
Departamento: "DEPARTAMENTO DE ESTATÍSTICA"
city: "BELO HORIZONTE"
state: "MG"
month: "Junho"
year: "2025"
confirm_text: "Monografia apresentada ao Departamento de Estatística da Universidade Federal de Minas Gerais como parte das exigências para obtenção do título de Bacharel em Estatística"
keywords: "Variável ordinal, Escala de Likert, Regressão Ordinal, Regressão Linear, Efeito Aleatório."
dedication: "Dedico esta monografia à curiosidade e à busca por compreender o mundo, mesmo sabendo que, como disse o estatístico britânico George Box, “todos os modelos estão errados, mas alguns são úteis”. Que este estudo represente uma tentativa sincera de encontrar utilidade na complexidade dos dados e contribuir, ainda que modestamente, para o conhecimento científico."
confirm_date: "30/06/2025"
advisor-name: " Dr. Ilka Afonso Reis"
advisor-name2: "Dr. Sarah Prates"
#bibliography: referencies/ref.bib
csl: cite_styles/abnt.csl
number-sections: true
lang: pt-BR
linkcolor: "black"
highlight-style: kate
fig-cap-location: top
format:
    pdf:
        template-partials:
            - tex_files/before-body.tex
            - tex_files/doc-class.tex
        mainfont: "Times New Roman"
keep-tex: true
editor: source
resources: 
  - "scr.R"
execute:
  echo: false
  warning: false
editor_options: 
  chunk_output_type: console
output:
  pdf_document: # Change to appropriate LaTeX template
    includes:
      in_header: 'gt_packages.sty'
---



# INTRODUÇÃO

## Inclusão e Numeração de Figuras e Tabelas

No desenvolvimento deste trabalho, a apresentação de figuras e tabelas seguiu uma estrutura padronizada que garante coerência, rastreabilidade e clareza para o leitor. Cada figura ou tabela foi inserida utilizando chunks do R Markdown/Quarto, com os parâmetros fig-cap (para figuras) ou tbl-cap (para tabelas) e label. Essa abordagem permite a numeração automática e a criação de referências consistentes ao longo do texto.

Por exemplo, uma figura ilustrando curvas de Kaplan-Meier por sexo foi incluída da seguinte forma:


```{r}
#| fig-cap: "Curvas de Kaplan-Meier simuladas por grupo"
#| label: fig-fig2-simulado

library(survival)

# Gerando dados simulados
set.seed(123)
n <- 100
tempo <- rexp(n, rate = 0.05)        # tempos de seguimento aleatórios
status <- rbinom(n, 1, 0.7)          # evento ocorreu ou censura
grupo <- sample(c("A", "B"), n, replace = TRUE)  # dois grupos aleatórios

dados_sim <- data.frame(tempo = tempo, status = status, grupo = grupo)

# Ajustando modelo Kaplan-Meier
km_sim <- survfit(Surv(tempo, status) ~ grupo, data = dados_sim)

# Plotando
plot(km_sim, col = c("red", "blue"), xlab = "Tempo (dias)",
     ylab = "Probabilidade de sobrevivência")
legend("bottomleft", legend = c("Grupo A", "Grupo B"),
       col = c("red", "blue"), lty = 1, bty = "n")

```





```{r}
#| tbl-cap: "Resumo de eventos por grupo (simulado)"
#| label: tbl-tabela-simulada

library(dplyr)
library(knitr)

# Criando tabela de resumo
tabela_sim <- dados_sim %>%
  group_by(grupo) %>%
  summarise(
    Total = n(),
    Eventos = sum(status),
    Censuras = sum(1 - status),
    .groups = 'drop'
  )

# Exibindo a tabela
kable(tabela_sim, align = "c")

```


Para fazer referencia da tabela do texto Usa tbl-(nome) e fig-(nome) para que a tabela apareça numerada e possa ser referenciada automaticamente no PDF:


Como mostrado na Tabela @tbl-tabela-simulada, o Grupo A apresentou maior número de eventos.


## Latex


Quando você coloca uma equação centralizada e destacada no texto, use dois sinais de dólar $$ ... $$:

$$
\mathbf{y} = \mathbf{X}\boldsymbol{\beta} + \mathbf{Z}\boldsymbol{\eta} + \boldsymbol{\varepsilon}
$$

Para inserir equações dentro do texto, use um único $:


A equação da regressão linear é $y = X \beta + \varepsilon$.

Exemplos comuns:



- Fração: $$ \frac{a}{b} $$
- Raiz quadrada: $$ \sqrt{x} $$
- Integral: $$ \int_0^1 x^2 dx $$



# RESULTADO




# CONCLUSÃO


\newpage


# REFERÊNCIA 


\setlength{\parindent}{0pt}
::: {style="text-indent: 0em;"}

AGRESTI, A. *Analysis of Ordinal Categorical Data*. 2nd ed. Hoboken: Wiley-Interscience, 2010.

AGRESTI, A. *Categorical Data Analysis*. 3rd ed. Hoboken, NJ: John Wiley & Sons, 2013.



:::




